【裁判字號】    98,國小上,1
【裁判日期】    990114
【裁判案由】    國家賠償
【裁判全文】
臺灣臺南地方法院民事判決             98年度國小上字第1號
上  訴  人  交通部臺灣區○道○○○路南區工程處
法定代理人  乙○○
訴訟代理人  丙○○
被上 訴 人  甲○○
訴訟代理人  丁○○
上列當事人間請求國家賠償事件，上訴人對於中華民國98年9月8
日本院臺南簡易庭98年度南國小字第3號第一審判決提起上訴，
經本院於98年12月31日言詞辯論終結，判決如下：
    主  文
原判決關於命上訴人給付被上訴人新臺幣貳萬陸仟壹佰參拾柒元
及自民國九十八年七月十五日起至清償日止，按年息百分之五計
算之利息部分，及該部分假執行之宣告暨除確定部分外訴訟費用
之裁判均廢棄。
上開廢棄部分，被上訴人在第一審之訴駁回。
第一審（除確定部分外）、第二審訴訟費用新臺幣壹仟玖佰零柒
元由被上訴人負擔。
    事  實  及  理  由
甲、程序方面：
一、上訴人之法定代理人於上訴時由程經華變更為乙○○，有上
    訴人提出之交通部民國98年8月26日交人字第0980048289號
    令影本1紙為證（見本院卷第10頁），是上訴人法定代理人
    乙○○依民事訴訟法第175條、第176條規定聲明承受訴訟，
   為有理由。
二、又小額訴訟程序對第一審裁判之上訴，非以判決違背法令為
    理由，不得為之，民事訴訟法第436條之24第2項定有明文。
    查本件上訴人主張依國家賠償法第3條第1項「公有公共設施
    因設置或管理有欠缺，致人民生命、身體或財產受損害者，
    國家應負損害賠償責任。」規定中針對「設置或管理有欠缺
    」之立法理由，係指如設計錯誤、建築不良、怠於修護者屬
    之，如純係因天災、地變等不可抗力之事由或第三人之行為
    所造成之損害，即非設置或管理上有欠缺，國家自不負損害
    賠償責任；又該規定之立法意旨，係重在公共設施不具通常
    應有之安全狀態或功能時，其設置或管理機關是否積極並有
    效為足以防止危險或損害發生之具體行為，若設置或管理機
    關對於防止損害之發生，已為即時且必要之措施，即應認管
    理無欠缺，然原審適用國家賠償法第3條第1項之際，對於「
    管理有欠缺」之要件，未審究其構成要件涵攝之法律意義及
    立法意旨，逕以系爭國道路段上有掉落物，即謂上訴人管理
    有欠缺而應負國家賠償責任，可謂適用法規不當，為判決違
    背法令等情，已具體指摘原審判決違背法令之處，核與前開
    規定相符，是本件上訴應予准許。
三、而被上訴人雖抗辯上訴人於本院審理時提出之高速公路養護
    手冊、施工通報單、巡查表及巡查報告表等資料係屬新攻擊
    防禦方法，依民事訴訟法第436條之28規定，本院不得審酌
    此相關資料云云，然查上訴人於原審中已明確提出高速公路
    車道上之掉落物非屬公路上設置之設施，且物品散落係隨機
    性，無法臆測其掉落之時間與空間，又上訴人於上班時間均
    派有廠商巡迴撿拾掉落物，加上國道公路警察局巡邏車執勤
    時若發現車道有掉落物，亦均立即排除等抗辯（見原審卷第
    34至36頁），應認其已於原審中具體提出其及國道公路警察
    局對系爭國道路段已為一般日常養護必要措施之攻擊防禦方
    法，而非係於本院審理時始提出之新攻擊防禦方法，又本院
    對此命上訴人提出其於原審所稱已為日常養護之相關日常巡
    查報告等資料以供憑佐，而由兩造對此表示意見及辯論，並
    無突襲被上訴人及延滯訴訟之情形，本院對該資料自可予以
    審酌，合先敘明。
乙、實體方面：
一、被上訴人方面：
  (一)本件被上訴人於原審起訴主張：被上訴人於98年2月22日下
    午4時44分許，駕駛所有車號2655-PH號自小客車（下稱系爭
    汽車）行經國道3號白河段北上316公里200公尺處，因車道
    前方路面遺有巨大不明金屬尖銳物體翻滾於被上訴人所駕駛
    之中間車道（下稱系爭路段），以致被上訴人駕駛系爭汽車
    不及閃避，而壓輾過該不明金屬物體，導致系爭汽車右車輪
    因而當場爆胎及鋁圈破裂變形；復因該不明金屬物體遭系爭
    汽車輾過後彈跳至車輛右前側車門，導致系爭汽車之右前側
    車門亦遭撞擊而產生一處大破洞，車輛受損之情形嚴重，而
    當時被上訴人車上載有被上訴人之配偶及年僅3歲之幼齡稚
    女共3人，均因該起突發事故而飽受驚嚇，精神上受有重大
    痛苦。當時因輾壓該不明金屬尖銳物體而車輛爆胎之受害者
    共有約7、8部車輛之多。被上訴人認此事件之發生，係肇因
    於上訴人為系爭路段之設置及管理機關，就系爭路段之路面
    中央發現遺有巨大不明金屬尖銳物體時，應立即排除而未為
    移除之措施，上訴人就系爭路段之設置及管理顯有欠缺。嗣
    被上訴人於98年4月20日以書面向上訴人請求賠償，惟因被
    上訴人誤將系爭事故路段國道3號北上316公里200公尺，誤
    植為北上312公里，竟遭上訴人於98年4月30日以南白字0980
    002832號函拒絕協議賠償在案。為此，爰依國家賠償法第3
    條第1項規定訴請上訴人賠償系爭汽車之車損修復費用（被
    上訴人就原審駁回其請求部分，並未提起上訴，該部分已告
    確定）。
  (二)被上訴人於本院審理時之陳述除與原判決記載相同者，予以
    引用外，並補稱：
  1.上訴人提出之施工通報單與本件並無任何關聯，自難為本件
    事故發生之管理無欠缺之證明。又本件事故發生當天即98年
    2月22日下午4時50幾分許，在系爭路段遺留有巨大不明金屬
    尖銳物體翻滾於車道之間，造成多名用路人之車輛受損，則
    上開巡查報告表理應將此一事故加以記載，然上訴人所提出
    之巡查報告表上，就各個查驗項目竟然均記載為「符合」或
    「正常」等語，而未將上開事故載入或記載為異常，由此更
    足證明上訴人於事故發生當天之散落物撿拾作業並未確實實
    施，或可謂為草率敷衍了事，上訴人顯然在管理上確實有欠
    缺，至為明確。另巡查表其中項目路容清潔項目第5項「清
    潔維護路段同一地點有雜異物，上午發現之雜物未於下午2
    點前清除，或下午發現之雜物，未於次日上午10時前清除」
    ，依此可知清除之容許時間過長，管理上有欠缺。
  2.上訴人雖又稱本案上訴人於當日16時45分接獲通報後即於16
    時55分到達現場排除，並無怠於職務之行為等語。惟查，上
    訴人於原審自承「98年2月22日本處白河段值班人員於16時
    45分及16時55分，分別接獲通報於國道3號北向316.5K及北
    向316K至319K有鐵條及尖器掉落，並立即派員前往處理，分
    別於16時55分及17時35分回報狀況排除情形，處理期間本處
    派出人員配合國道公路警察局員警於上述路段巡檢，但未發
    現可疑金屬碎尖物件。」等語，則上訴人於原審係明白自承
    二點：第一點，上訴人於16時45分接獲通報，並於16時55分
    「回報排除之情形」；第二點，上訴人排除之情形為「未發
    現可疑金屬碎尖物件」。詎上訴人於上訴理由狀內竟稱「當
    日16時45分接獲通報後即於16時55分到達現場排除」等語，
    然「回報排除之情形」與「到達現場排除」二者意思相差甚
    遠，前者僅指單純回報而已，後者則係指掉落物已排除，上
    訴人於上訴狀中主張於同日16時55分即已到達現場排除云云
    ，顯係混淆視聽，不足採信。又上訴人於當日二度接獲通報
    後前往系爭路段排除掉落物，處理之結果為「未發現可疑金
    屬碎尖物件」，由此可知，係因上訴人於16時45分接獲通報
    前往現場排除時，未能及時發現掉落物並立即排除之，以致
    於16時55分時，復有數名駕駛人行經該路段亦發生車輛輾壓
    該翻滾於車道上之不明金屬尖銳物體，導致爆胎與鋁圈破裂
    變形等事故。從而，上訴人因始終無法發現該掉落物之所在
    處並即時加以排除之，進而導致被上訴人行經系爭路段而發
    生本件事故，上訴人顯有管理上之欠缺甚明。原審判決認定
    上訴人就系爭路段之管理有欠缺，並判命上訴人應負國家賠
    償責任，自無違法或不當可言。
  (三)並聲明：駁回上訴。
二、上訴人方面之抗辯：除與原審判決記載相同者，茲引用之外
    ，並補稱：
  (一)系爭國道掉落物巡查標準依據交通部臺灣區○道○○○路局
    91年9月訂定之「高速公路養護手冊」第18章整潔維護18.2
    第2點規定：「垃圾及散落物清撿除每日固定人員沿途撿拾
    外，並以巡迴的機動方式，不定時巡查清撿2次（上、下午
    各1次），以落實清撿之績效，對於髒亂路段能適時改善，
    以為路容整潔。」，依前揭「高速公路養護手冊」巡查標準
    規定，本處之巡查行為及巡查報告說明如下：(1)垃圾及散落
    物清撿除每日固定人員沿途撿拾外：所謂「每日固定人員」
    係由轄區○○段依政府採購法發包之一般勞務契約承攬之廠
    商施作，98年度系爭路段之承包廠商為祥輝行，該廠商於系
    爭時段前後1周每日上午8時至下午17時均有為經常性之巡查
    。另對於施作廠商是否有依契約為經常性之巡查，本處白河
    工務段每日亦派員巡查。(2)以巡迴機動方式，不定時巡查清
    撿2次：轄區○○○○段每日均派有巡查人員作經查性之巡
    查。是以，上訴人均有為上開「高速公路養護手冊」巡查標
    準之要求，上訴人對系爭路段之管理並無欠缺。
  (二)被上訴人主張於98年2月22日下午行經系爭路段一情，經查
    內政部警政署國道公路警察局第八警察隊提供之無線電通信
    聯絡紀錄表所載，被上訴人係於該日16時44分報案系爭路段
    有不明物體一事，顯可知被上訴人已於該時行經系爭路段。
    又上訴人於接獲通報後，立即派員前往現場處理，已為即時
    處理之必要措施，並無怠於處理之情事。且依國家賠償法第
    3條立法理由明示「怠於修護」始為管理有欠缺、法院諸多
    實務見解亦認如設置或管理機關已及時採取足以防止危險發
    生之作為時，即非管理有欠缺，詎料原審未探究國家賠償法
    第3條規範之意義，僅論以「國家賠償法第3條採無過失主義
    …」即認上訴人應負國家賠償責任，而疏未注意該規定仍需
    符合「管理有欠缺」之要件，且此要件須由被上訴人舉證。
    上訴人對於系爭路段之管理並無欠缺，尚不符國家賠償法第
    3條第1項之要件。另上訴人提出之施工通報單之用意係在證
    明上訴人有委請維護廠商在路上作巡檢，有通報就表示有上
    路。至於被上訴人依假日巡查表其中項目路容清潔項目第5
    項「清潔維護路段同一地點有雜異物，上午發現之雜物未於
    下午2點前清除，或下午發現之雜物，未於次日上午10時前
    清除」之記載而稱上訴人容許清除異雜物之時間過長，管理
    上有欠缺云云，蓋假日巡查表係由工務段之值班人員所為之
    稽查報告，該表係記載工務段若上午巡查時發現國道某一處
    有雜物，下午再巡查同一路段時，該處雜物是否有清除之情
    形，若雜物未清除，即表示維護廠商沒有處理，上訴人會對
    維護廠商作罰款，而非如被上訴人所言係給維護廠商這麼長
    之清除時間等語，資為抗辯。
  (三)並聲明：
  1.原判決不利於上訴人之部分廢棄。
  2.上開廢棄部分，被上訴人在第一審之訴駁回。
三、兩造不爭執與爭執之事項：
  (一)兩造不爭執之事實：
  1.被上訴人於98年2月22日下午4時44分許，駕駛所有系爭汽車
    行經系爭路段（即國道3號白河段北上316公里200公尺處）
    ，因車道前方路面遺有不明物體翻滾於被上訴人所駕駛之系
    爭車道，致被上訴人駕駛系爭汽車不及閃避而壓碾過該不明
    物體，致系爭汽車右車輪當場爆胎及鋁圈破裂變形，且因該
    不明物體遭系爭汽車碾過後彈跳至車輛右前側車門，導致系
    爭汽車之右前側車門亦遭撞擊而產生一處破洞，有被上訴人
    提出之照片及內政部警政署國道公路警察局第八警察隊98年
    7月16日公警八交字第0980804095號函附該隊基地台巡邏車
    無線電通信聯絡紀錄表及分（小）隊員警工作紀錄簿可佐。
  2.上訴人白河段值班人員於98年2月22日16時45分及16時55分
    ，分別接獲通報於國道3號北向316.5公里及北向316公里至
    319公里有鐵條及尖器掉落，並立即派員前往處理，分別於
    同日16時55分及17時35分回報狀況排除情形，回報情形均為
    「現場沒有發現掉落物」。
  (二)兩造之爭執事項：
    上訴人管理之系爭路段路面因有不明物體，致被上訴人駕駛
    之系爭汽車於上揭時、地行經該處因碾壓該不明物體，致其
    右車輪當場爆胎及鋁圈破裂變形，且因該不明物體彈跳撞擊
    其右前側車門而產生一處破洞，上訴人對此是否有管理公有
    公共設施有欠缺之情形，而應負國家賠償之責任？
四、茲就上開爭點，分述本院得心證之理由如下：
  (一)按公有公共設施因設置或管理有欠缺，致人民生命、身體或
    財產受損害者，國家應負損害賠償責任，國家賠償法第3條
    第1項定有明文。次按所謂公共設施之設置有欠缺，係指公
    共設施建造之初，即存有瑕疵而言；管理有欠缺者，係指公
    共設施建造後未妥善保管，怠為修護致該物發生瑕疵而言。
    又按國家賠償法第3條所定公共設施設置或管理欠缺所生國
    家賠償責任之立法，旨在使政府對於提供人民使用之公共設
    施，負有維護通常安全狀態之義務，重在公共設施不具通常
    應有之安全狀態或功能時，其設置或管理機關是否積極並有
    效為足以防止危險或損害發生之具體行為，倘其設置或管理
    機關對於防止損害之發生，已為及時且必要之具體措施，即
    應認其管理並無欠缺，自不生國家賠償責任，故國家賠償法
    第3條公有公共設施之管理有無欠缺，須視其設置或管理機
    關有無及時採取足以防止危險損害發生之具體措施為斷，最
    高法院95年度臺上字第923號、92年度臺上字第2672號判決
    意旨參照。基此，上訴人對於系爭路段之管理是否有欠缺，
    應視上訴人對系爭路段是否已為一般通常維護安全狀態之管
    理措施，以及當其知悉系爭路段不具通常應有之安全狀態時
    ，其是否有為積極有效以防止危險或損害發生之具體作為而
    定。
  (二)經查：系爭路段之整潔維護管理方式與掉落物巡查標準依交
    通部臺灣區○道○○○路局91年9月訂定之高速公路養護手
    冊規定為：「垃圾及散落物清撿除每日固定人員沿途撿拾外
    ，並以巡迴的機動方式，不定時巡查清撿2次（上、下午各1
    次），以落實清撿的績效，對於髒亂路段能適時改善，以維
    護路容整潔。」，而上訴人對於系爭路段於前開事故發生前
    之98年2月20、21日及事故發生當日即98年2月22日，均有委
    請承包廠商祥輝行進行日間巡查工作，祥輝行如有上路巡查
    就會作施工通報單，以表示有上路工作，且所屬上訴人之白
    河工務段每日亦派員巡查施作廠商祥輝行是否有依契約為經
    常性之巡查，又白河工務段每日均派有巡查人員對系爭路段
    為經查性之巡查等情，有上訴人提出之高速公路養護手冊、
    交通部臺灣區○道○○○路局南區工程處施工通報單4紙、
    白河工務段轄區一般勞務作業工作每日巡查表、假日巡查表
    3份及交通部臺灣區○道○○○路局南區工程處日間經常巡
    查報告表3份（見本院卷第81、89至92、102至105、136至14
    3頁）在卷可佐，堪信為真實，而足認系爭路段養護單位之
    上訴人確有依照規定就系爭路段路面進行一般養護之巡查工
    作，客觀上並無怠於維護管理之情事。
  (三)參以原審依職權向內政部警政署國道公路警察局第八警察隊
    調取之員警工作紀錄簿等本件交通事故肇事資料之記載所示
    ：員警於98年2月22日下午4時45分許接獲通報前往系爭路段
    查看時，發現現場約有6、7部車輛停於路肩，駕駛人指稱車
    道上有疑似鐵塊之掉落物致車輪爆胎，員警查看後在現場並
    未發現掉落物，掉落物可能被撞擊後彈到外側邊坡；現場第
    3部之系爭汽車駕駛人為被上訴人，該車右前車輪爆胎，右
    前車門受損等情，有內政部警政署國道公路警察局第八警察
    隊98年7月16日公警八交字第0980804095號函所附之員警工
    作紀錄簿影本1份在卷可稽（見原審卷第28、31頁），由此
    可見，系爭汽車雖確有於系爭路段撞擊不明物體致車輛受損
    之情事，然該不明物體究為何物且係於何時及如何掉落該處
    等節，實無法調查得知及認定。又上訴人為系爭路段之管理
    維護機關，其養護人員在例行性巡查時倘發現有掉落物且足
    以危害用路人之行車安全時，固負有排除掉落物之義務，然
    因上訴人負責養護之高速公路路段甚長，且上訴人配置之養
    護人力有限，上訴人實際上當無可能24小時監督其負責管理
    路段之任何角落，在客觀上亦無法要求上訴人24小時隨時派
    員巡查路面上是否有不明掉落物之偶發狀況，甚且要求上訴
    人隨時立即排除偶發狀況，是依前揭最高法院判決意旨，系
    爭路段於上訴人前開例行性巡查以外之時間發生路面有不明
    掉落物之偶發事故，顯非上訴人得以及時排除，此時應以上
    訴人於接獲通報後，是否有怠於派員到場排除狀況之情形，
    作為判斷上訴人就系爭路段路面之管理維護是否有所欠缺之
    依據。而查被上訴人係於98年2月22日下午4時44分許，在系
    爭路段撞擊車道上不明物體而致車損，且被上訴人於同日4
    時44分許發生該事故後立即撥打其所有之行動電話00000000
    00號報警通報系爭路段上有掉落物，又上訴人白河段值班人
    員於98年2月22日16時45分及16時55分，分別接獲通報於國
    道3號北向316.5公里及北向316公里至319公里有掉落物後，
    立即派員前往處理，分別於同日16時55分及17時35分回報狀
    況排除情形，回報情形均為「現場沒有發現掉落物」等情，
    為兩造所不爭執，依此可知，被上訴人以電話報案前即已發
    生本件事故，且上訴人於接獲通報後，已於10分鐘之內趕赴
    現場且查看系爭路段有無掉落物，雖上訴人至現場查看後未
    發現掉落物，然應認上訴人已於接獲通報後作迅速派員至現
    場處理查看之積極作為。況上訴人既係於被上訴人所有之系
    爭汽車發生本件事故後，始接獲通報知悉系爭路段有不明掉
    落物，則上訴人於被上訴人所有之系爭汽車發生本件事故時
    即尚未得知系爭路段有不明掉落物，當無從為防止損害發生
    之積極作為甚明，實難僅以被上訴人於上訴人所管理之路段
    上遭不明掉落物撞擊，即率爾認定上訴人就系爭路段之管理
    維護有所欠缺。
  (四)另被上訴人雖以上訴人提出之巡查報告表上之各個查驗項目
    均記載為「符合」或「正常」等語，而未將本件事故載入或
    記載為異常，足以證明上訴人於事故發生當天之散落物撿拾
    作業並未確實實施，管理上確實有欠缺；另白河工務段轄區
    一般勞務作業工作每日及假日巡查表其中路容清潔項目第5
    項「清潔維護路段同一地點有雜異物，上午發現之雜物未於
    下午2點前清除，或下午發現之雜物，未於次日上午10時前
    清除」，依此可知清除之容許時間過長，管理上有欠缺云云
    。然觀以上訴人提出之前開巡查報告表，係上訴人之養護人
    員為例行性巡查工作中針對巡查路段是否有巡查報告表各種
    查看項目之情形予以記錄，是本件事故發生當日之巡查報告
    表之各項目雖均記載「符合」或「正常」，此係表徵養護人
    員巡查時系爭路段之狀況符合查看之項目，而養護人員查看
    系爭路段時既然未發生本件事故，則其未將本件事故列入記
    載，本屬當然之事，不得以此遽謂上訴人對系爭路段管理有
    欠缺。再視之上訴人提出之白河工務段轄區一般勞務作業工
    作每日及假日巡查表，乃係該工務段之值班人員對系爭路段
    所為之稽查報告，故該巡查報告表其中路容清潔項目第5項
    「清潔維護路段同一地點有雜異物，上午發現之雜物未於下
    午2點前清除，或下午發現之雜物，未於次日上午10時前清
    除」之規定，實係上訴人稽查維護廠商是否有確實履約清潔
    系爭路段所為之記載項目，互核上訴人亦稱此係指工務段人
    員若上午巡查時發現國道某一處有雜物，下午再巡查同一路
    段時，該處雜物是否有清除之情形，若雜物未清除，即表示
    維護廠商沒有處理，上訴人會據此對維護廠商作違約之請求
    ，而非如被上訴人所言係給維護廠商這麼長之清除時間等語
    之意相符，是被上訴人此部分所言容許清除之時間過長云云
    ，顯有誤會。
  (五)承前所述，上訴人對於系爭路段確有為例行性之巡查維護措
    施，且其收到通報知悉系爭路段有不明掉落物時，已立即派
    員前往現場查看處理，並無怠於派員排除偶發事故之情事，
    又上訴人係於本件事故發生後始接獲系爭路段有不明掉落物
    之通報，則上訴人實無從及時為防止被上訴人所有系爭汽車
    受損之具體作為，應認其管理並無欠缺，而與國家賠償法第
    3條第1項規定之要件不符，被上訴人主張上訴人對於系爭路
    段之管理有欠缺而有國家賠償法第3條第1項規定之適用云云
    ，洵無可採。
五、綜上所述，本件被上訴人依國家賠償法第3條第1項規定，請
    求上訴人賠償系爭汽車受損之修復費用，為無理由，應予駁
    回。原審判命上訴人應給付被上訴人新臺幣（下同）26,137
    元及自98年7月15日起至清償日止，按年息百分之5計算之利
    息並依職權為假執行宣告部分，自有未洽，上訴意旨指摘原
    判決不當，求予廢棄改判，為有理由，自應由本院將原判決
    此部分及依職權所宣告之假執行均予以廢棄，改判如主文第
    2項所示。
六、本件判決基礎已臻明確，兩造其餘之攻擊防禦方法及訴訟資
    料經本院斟酌後，核與判決結果不生影響，無一一論述之必
    要，併予敘明。
七、末查，本件訴訟費用計有第一審裁判費407元（除確定部分
    外），第二審裁判費1,500元，依民事訴訟法第436條之32第
    1項及第436條之19條第1項規定，核其訴訟費用額確定為1,9
    07元，爰命由敗訴之被上訴人負擔。
八、據上論結，本件上訴為有理由，依民事訴訟法第436條之32
    第2項、第1項、第450條、第78條、第436條之19第1項，判
    決如主文。
中    華    民    國    99    年    1    月     14    日
                  民事第一庭    審判長法  官  高榮宏
                                      法  官  蔡孟珊
                                      法  官  黃聖函
以上正本係照原本作成。
本判決不得上訴
中    華    民    國    99    年    1    月     14    日
                                      書記官  朱小萍


司法院資訊處製作；財團法人民間司法改革基金會備份。
